【裁判字號】    99,上易,160
【裁判日期】    990811
【裁判案由】    返還消投資款
【裁判全文】
臺灣高等法院民事判決                 99年度上易字第160號
上  訴  人  乙○○
訴訟代理人  侯海熊律師
複代理人    溫尹勵律師
被上訴人    丁○○
訴訟代理人  洪瑞霙律師
上列當事人間請求返還投資款事件，上訴人對於中華民國98年12
月30日臺灣板橋地方法院98年度重訴字第119號第一審判決提起
上訴，本院於99年7月28日言詞辯論終結，判決如下：
    主  文
上訴駁回。
第二審訴訟費用由上訴人負擔。
    事實及理由
一、被上訴人主張：伊與原審共同原告尤文賢、甲○○及訴外人
    丙○○前於民國95年7月25日與上訴人簽訂「納米防污拋光
    磚項目投資合約書」，由伊、尤文賢、甲○○及訴外人丙○
    ○先生共同出資人民幣300萬元（換算新台幣為1200萬元)，
    合約書第19條並約定本案預計95年10月30日正式生產，若上
    訴人無法依約製造納米防污磁磚或生產磁磚廠商不予取用，
    上訴人同意無條件退還前開投資款人民幣300萬元。被上訴
    人等之投資款已交付上訴人，其中被上訴人、尤文賢各出資
    新台幣（以下未標明幣別者均同）400萬元，甲○○及丙○
    ○各投資200萬元。惟上訴人依約應製造之納米防污磁磚迄
    今無法投入生產，依系爭合約書第19條約定，上訴人應無條
    件退還前開投資款。伊與尤文賢、甲○○業於97年12月1日
    發函催告上訴人，卻未獲置理。又倘認前開合約書未依約公
    證而無效，則上訴人收取伊等之投資款項即無法律上原因。
    為此依投資合約契約或不當得利法律關係，訴請上訴人應返
    還伊400萬元及自起訴狀繕本送達日起至清償日止按年息5%
    計算之利息。
    原審判決上訴人應給付被上訴人100萬元及自民國98年4月1
    日起至清償日止按年息5%計算之利息，並駁回被上訴人其餘
    請求。被上訴人就敗訴部分未表不服，已告確定。
    被上訴人於本院補充陳述：兩造及尤文賢、甲○○、丙○○
    業於95年8月2日就同一納米防污拋光磚項目投資簽訂合約書
    ，刪除95年7月25日合約書須公證始生效力之約款，且95年8
    月2日第18條約定內容即與95年7月25日第19條約定內容相同
    。而上訴人確未依約於95年10月30日正式生產製造納米防污
    拋光磚，依95年8月2日合約書第18條約定，伊即得請求上訴
    人返還投資款等語。其於本院答辯聲明：上訴駁回。
    （原審共同原告尤文賢、甲○○部分業經原審判決敗訴確定
    。）
二、上訴人則以：95年7月25日「納米防污拋光磚項目投資合約
    書」並未依約在台灣辦理公證，故未生效。且被上訴人迄未
    依約將投資款交付伊，伊亦未曾收受被上訴人任何投資款。
    伊固於95年8月28日收到被上訴人交付之100萬元，惟該款項
    乃係伊受被上訴人之託將新台幣換成人民幣再轉交大陸東莞
    市伯海弘威貿易有限公司（下稱伯海弘威公司）負責人沈志
    驗及經理人蕭煌榮，並非投資款。而伊係受被上訴人委任代
    為轉交伯海弘威公司，亦非無法律上原因，伊復已如數轉交
    伯海弘威公司，何來不當得利？至被上訴人所提95年8月2日
    合約書，係因上訴人為技術方，為拘束上訴人，乃設法簽訂
    此形式合約。惟由該約載明「乙方（即被上訴人等）同意對
    於所投入之資金全數於（西元）2006年7月31日前到位起算
    」，可知雙方均以不公證即無效及不可能之事項為合約之內
    容，換言之，該合約雙方自始即不欲使之可能有效執行契約
    。再者，依96年8月10日會議紀錄可知上訴人僅為技術投資
    ，有賺分紅，無賺不分紅，也不承擔責任，則上訴人豈可能
    經手被上訴人之投資款等語，資為抗辯。其上訴聲明：(1)原
    判決不利於上訴人部分廢棄。(2)前開廢棄部分，被上訴人在
    第一審之訴及假執行之聲請均駁回。
三、查被上訴人、尤文賢、甲○○、丙○○四人於95年7月25日
    與上訴人簽訂「納米防污拋光磚項目投資合約書」，由被上
    訴人、原審共同原告尤文賢、甲○○及訴外人丙○○共同出
    資人民幣300萬元。合約書第13條約定：「乙方（即被上訴
    人、尤文賢、甲○○、丙○○）同意於公證程序完成同時交
    付甲方（即上訴人）本投資案之投資總款30%90萬人民幣，
    做為投資確認之定金，餘款70%210萬人民幣於2006年7月31
    日前付清。」第14條約定：「甲、乙雙方同意本合約書將於
    2006年7月28日前於台灣以公證形式公證之，方可生效。」
    第19條約定：「本案預計2006年10月30日正式生產，若甲方
    （即上訴人）無法依約製造納米防污磁磚或所生產磁磚廠商
    不予取用，甲方同意無條件退予乙方（即被上訴人、尤文賢
    、甲○○、丙○○）投資股金人民幣300萬元整。」。嗣兩
    造及尤文賢、甲○○、丙○○於95年8月2日再次簽訂「納米
    防污拋光磚項目投資合約書」，仍於第18條約定：「本案預
    計2006年10月30日正式生產，若甲方（即上訴人）無法依約
    製造納米防污磁磚或所生產磁磚廠商不予取用，甲方同意無
    條件退予乙方（即被上訴人、尤文賢、甲○○、丙○○）投
    資股金人民幣300萬元整。」，並刪除前開應予公證始生效
    之約定。上開各情為兩造所不爭執，有納米防污拋光磚項目
    投資合約書二份在卷可稽（見本院卷第47至49、52至54頁）
    。
四、被上訴人主張其依兩造簽訂之投資合約書交付投資款100萬
    元予上訴人，惟上訴人應製造之納米防污磁磚迄今無法投入
    生產，上訴人依約應無條件退還前開投資款，為此訴請上訴
    人如數返還並加計自起訴狀繕本送達翌日起算之法定遲延利
    息等語。上訴人對收受100萬元乙情固不爭執，惟否認為投
    資款，並以前詞置辯。經查：
(一)被上訴人、尤文賢、丙○○、甲○○四人雖於95年7月25日、
  與上訴人簽訂投資合約書，約定被上訴人、尤文賢、丙○○、
  甲○○四人投資300萬人民幣。惟渠四人於95年8月2日與上訴
  人簽訂另份投資合約書，刪除95年7月25日投資合約書中第14
  條有關合約應予公證始生效之約定。證人丙○○、甲○○到庭
  結證稱於95年8月2日再次訂約原因，是因7月25日之合約書中
  沒有提到上訴人如將技術轉給他人之罰款問題，且因上訴人須
  台灣、大陸兩地跑，為免麻煩，大家決定把公證方面之約定刪
  掉，所以大家同意以95年8月2日之合約書取代95年7月25日之
  合約書，亦即大家須按95年8月2日之合約內容履行等語（見本
  院卷第74頁）。足證上訴人與被上訴人、尤文賢、丙○○、甲
  ○○間確有共同投資納米防污拋光磚之合作協議。且兩造間之
  權利義務悉依95年8月2日投資合約書之約定，而該合約並無須
  經公證。
(二)上訴人雖提出96年8月10日會議紀錄（見本院卷第35至37頁）
  ，謂伊僅為提供技術之技術方，其就系爭納米防污拋光磚之投
  資權利義務應依該會議紀錄內容云云。但查，被上訴人並未參
  與該次會議，此觀該會議紀錄所載參會人員並無被上訴人姓名
  即可明瞭，且該會議紀錄僅有各個與會人員之陳述，並無結論
  之記載。而證人丙○○、甲○○亦證稱該次會議並非正式會議
  ，係邊吃火鍋邊談，也沒有談出特定結論，因伊二人不能代表
  全體股東，故伊二人拒絕在會議紀錄簽名等語（見本院卷第76
  頁）。是該次會議紀錄自不得拘束兩造及尤文賢、丙○○、甲
  ○○等人，渠等間就系爭投資之權利義務仍應以95年8月2日投
  資合約書為準。
(三)上訴人復辯稱95年8月2日合約書已載明「乙方（即被上訴人等
  ）同意對於所投入之資金全數於（西元）2006年7月31日前到
  位起算」，可見雙方係以不可能之事項為合約之內容，該約自
  不可能有效執行云云。查95年8月2日合約書第11條前段固有該
  段記載，惟被上訴人等人之投資款交付雖有晚於該日期，然此
  僅屬遲延問題，尚不影響系爭合約之有效成立。
(四)查上訴人確於95年8月28日收受被上訴人所交付之100萬元，有
  收據乙紙可稽（見原審卷第50頁），復為上訴人自承屬實（原
  審卷第54頁、本院卷第16頁）。證人丙○○亦證稱上訴人交付
  前開收據予被上訴人時，伊在場，該款是被上訴人依95年8月2
  日合約書所交付之投資款等語（見本院卷第75頁）。是被上訴
  人主張系爭100萬元為投資款，應堪信實。
(五)上訴人雖辯稱該款係被上訴人委託伊轉交予伯海弘威公司云云
  ，並提出伯海弘威公司之收據乙紙為佐（見原審卷第75頁）。
  惟據被上訴人堅決否認，上訴人復未能舉證以實其說。參以證
  人丙○○、甲○○均證稱本件是上訴人以個人名義與伊等簽訂
  投資合約書，但上訴人取得伊等交付之投資款後，要把全部投
  資款投資伯海弘威公司。因伊等擔心上訴人拿到投資款後另做
  他用，所以才在合約中約定要以伯海弘威公司名義開設帳戶等
  語（見本院卷第75頁），核與95年8月2日投資合約書第9條約
  定：「甲方（即上訴人）同意會同乙方（即被上訴人等四人）
  於東莞市清溪鎮內以伯海弘威之名義另設一銀行帳戶」內容相
  符（見本院卷第53頁），益證被上訴人交付予上訴人之系爭10
  0萬元，應屬投資款無訛。上訴人嗣縱將之轉交伯海弘威公司
  ，亦無礙其為投資款性質之認定。
(六)查95年8月2日投資合約書第18條約定：「本案預計2006年10月
  30日正式生產，若甲方（即上訴人）無法依約製造納米防污磁
  磚或所生產磁磚廠商不予取用，甲方同意無條件退予乙方（即
  被上訴人、尤文賢、甲○○、丙○○）投資股金人民幣300萬
  元整。」（見本院卷第54頁）。而系爭納米防污磁磚迄今僅經
  試產，未為量產，業據上訴人自承在卷（見原審卷第55頁）。
  且查，伯海弘威公司原與嘉俊陶瓷有限公司簽訂「專有技術合
  作合同」以進行系爭納米防污磁磚之製造生產，惟伯海弘威公
  司業於97年1月19日與嘉俊陶瓷有限公司簽訂「解除合約協議
  書」而合意解除原所簽訂合作合同，有該協議書可證（見原審
  卷第76、77頁），顯見系爭納米防污磁磚確未依約製造。被上
  訴人依前揭約定，請求上訴人退還系爭投資款100萬元及加計
  法定遲延利息，即有理由。
五、從而，被上訴人依系爭投資契約第18條約定請求上訴人給付
    100萬元及自起訴狀繕本送達之翌日即98年4月1日起至清償
    日止，按年息5%計算之利息，為有理由，應予准許。原審判
    命上訴人如數給付，理由雖有不同，結論則無二致。上訴意
    旨指摘原判決不當，求予廢棄改判，為無理由，應予駁回。
六、本件事實已臻明確，兩造其餘攻擊防禦方法與判決結果無涉
    ，不另論述，併此敘明。
七、據上論結，本件上訴為無理由，依民事訴訟法第449條第2項
    、第1項、第78條，判決如主文。
中    華    民    國    99    年    8     月    11    日
                    民事第一庭
                        審判長法  官  張耀彩
                              法  官  林金吾
                              法  官  盧彥如
正本係照原本作成。
不得上訴。
中    華    民    國    99    年    8     月    12    日
                              書記官  鄭兆璋

司法院資訊處製作；財團法人民間司法改革基金會備份。
